【裁判字號】    92,上訴,1222
【裁判日期】    920703
【裁判案由】    偽造文書
【裁判全文】
臺灣高等法院刑事判決                          九十二年度上訴字第一二二二號
    上  訴  人  臺灣士林地方法院檢察署檢察官
    被      告  乙○
    選任辯護人  陳憶娟律師
右上訴人因被告偽造文書案件，不服臺灣士林地方法院九十一年度訴字第七二一號，
中華民國九十二年三月六日第一審判決（起訴案號：臺灣士林地方法院檢察署九十年
度偵字第七七０四號），提起上訴，本院判決如左：
    主  文
上訴駁回。
    理  由
一、公訴意旨略以：被告乙○與告訴人甲○○係母子關係。緣告訴人於民國（下同）
    七十年間購買台北縣中和市○○街九十二巷三十一號一樓房屋（即中和市○○○
    段四五六七建號，基地坐落：中和市○○○段二七二—一○六地號），並於七十
    年四月二十八日辦理買賣登記。被告明知其與告訴人間，並無任何債權債務關係
    ，竟未經告訴人同意，親自書立土地建築改良物抵押權設定契約書、土地登記申
    請書等，並盜用「甲○○」印文於其上，用以表示雙方同意設定抵押權及向地政
    機關申請登記之意，復連同告訴人上揭土地及建物所有權狀、印鑑証明書章等資
    料，於八十四年十二月七日，持向台北縣中和地政事務所辦理債務人兼義務人為
    甲○○、權利人為乙○之最高限額新台幣（下同）三百萬元之抵押權設定，使該
    所承辦之公務員於八十四年十二月八日將該等不實事項登載於職務上所掌之土地
    登記簿及建築改良物登記簿上，足生損害於告訴人及地政登記之正確性，因認被
    告涉有刑法第二百十六條、第二百十條及同法第二百十四條之偽造文書罪嫌等語
    。
二、按犯罪事實應依證據認定之，無證據不得推定其犯罪事實。又不能證明被告犯罪
    者，應諭知無罪之判決，刑事訴訟法第一百五十四條、第三百零一條第一項分別
    定有明文。又事實之認定，應憑證據，如未能發現相當證據，或證據不足以證明
    ，自不能以推測或擬制之方法，為裁判之基礎（最高法院四十年台上字第八六號
    判例參照）。而所謂證據，係指足以證明被告確有犯罪行為之積極證據而言，該
    項證據須適於為被告犯罪之證明者，始得採為斷罪之資料（參照最高法院六十九
    年臺上字第四九一三號判例）。又告訴人之告訴，係以使被告受刑事訴追為目的
    ，是其陳述是否與事實相符，仍應調查其他證據以資審認；倘其陳述尚有瑕疵，
    則在未究明前，自難遽採為論罪科刑之根據（參照最高法院五十二年臺上字第一
    三○○號、六十一年台上字第三０九九號判例意旨）。又認定不利於被告之事實
    ，須依積極證據，苟積極證據不足為不利於被告事實之認定時，即應為有利於被
    告之認定，更不必有何有利之證據，最高法院亦著有三十年上字第八一六號判例
    可資參照。
三、訊據被告固坦承有辦理最高限額抵押權之設定登記，惟堅決否認有何偽造文書犯
    行，辯稱：前開房地係其與其他兒子共同出資購買，信託登記於告訴人名下，於
    八十四年十二月間徵得告訴人之同意，辦理最高限額抵押權之設定登記，以保障
    其權利等語。
四、經查：
（一）坐落台北縣中和市○○○段二七二—一○六地號土地（應有部分五分之一）及
      其上建物即台北縣中和市○○街九十二巷三十一號一樓房屋登記之所有權人為
      告訴人，且於八十四年十二月八日為債務人兼義務人為告訴人、權利人為被告
      之最高限額三百萬元之抵押權設定，業據被告坦白承認，核與告訴人指訴相符
      ，並有上開土地、建物之登記謄本附卷可稽。
（二）證人即被告之次子、告訴人之兄廖朝松於原審審理時證稱：「（中和市○○街
      九二巷三一號房子的買賣情形是否知情？）房子是在六十九年二月二十五日我
      生日那天買的，後來因為考慮我父親問題，找我父親合夥，後來又因為我母親
      考慮很多，又找我大哥來合夥，當初買的是國泰建設的預售屋，是我們三個人
      一起出資購買的，房屋快好時，我母親是說因為我弟弟甲○○沒有工作也沒有
      房子，那時候買房子的目的是因為當時房地產很好，要買房子來出售，且因為
      我弟弟沒有房子，所以在稅負上可能會負擔輕一點，所以我哥哥及父親同意將
      房子改名給甲○○，那時候我還有去補了一萬多元的稅；補稅後，因為將房子
      改為甲○○的名字，但因為他沒有工作，擔心他會去賣掉房子，所以那時候就
      有去做設定，後來換名字時，也有去改過設定」、「（當初買房子時，預售屋
      買賣契約是何人簽的？）是我簽的。我是預售屋的承買人」、「（你們房子是
      否是一次付清，還是分期？）自備款部分是分期繳納，房子交屋後是跟銀行貸
      款」、「（每一期的金額是何人繳納的？）是我繳納的」、「（甲○○是否有
      出錢？）沒有」。另證人即被告之長子、告訴人之兄廖新居於原審審理時證稱
      ：「（中和市○○街九二巷三一號的房子是否有出錢買？）當時是因為廖朝松
      說房子會漲價，所以廖朝松跟我父母說要我出資五萬元、廖朝松出五萬元，其
      他由我父母負責」、「（主要是由何人處理買賣事情？）是廖朝松負責，因為
      我父親不識字」、「（這個房子是成屋還是預售屋？）是預售屋」、「（你們
      自備款有分期付款否？）是一期一期繳」、「（房子交屋後有無跟銀行貸款？
      ）那是我弟弟廖朝松去辦的，我不清楚」、「（甲○○有無出錢？）我記得是
      沒有出錢」、「（他有無住過該屋？）沒有」、「（這個房子為何會登記為他
      的名字？）因為我們大家都有房子，他沒有房子，如果登記在他名下，將來賣
      的時候就可以省稅金」、「（這個房子有無設定抵押？）我有跟我父母提過因
      為我們有出錢，如果有設定的話，可以保護我們自己」。又證人即被告之女、
      告訴人之妹方瑩珠於原審審理時證稱；「（中和市○○街九二巷三一號的房子
      是否有出資？）沒有」、「（是否住在該處？）我從七十四年就開始住到現在
      」、「（當初是何人要你搬進去住？）是我父母親及大哥、二哥要我搬進去住
      的，因為房子是他們買來投資用的」、「（為何房子登記名義人是甲○○？）
      因為當時我大哥、二哥有房子了，而甲○○當時沒有房子，所以就想反正房子
      也是要賣的，就登記在甲○○名下」。上開證人廖朝松、廖新居、方瑩珠之證
      詞，核與被告辯解前開房地係其與其他兒子共同出資購買，信託登記於告訴人
      名下等語相符；證人廖朝松於偵查中亦曾提出當時購買前開房屋之相關文件影
      本及近年之房屋稅、地價稅繳款收據，足見其證述情節應與事實相符；參以證
      人方瑩珠證稱自七十四年起即居住於前開房屋，告訴人並未曾居住於該屋，顯
      見告訴人就該屋並無實際支配之權。足見被告此部分所辯，尚非無稽，而可採
      信。
（三）告訴人雖指訴前開土地、建物為其所有，且未積欠被告任何債務，亦未以上開
      房地設定最高限額三百萬元之抵押權予被告等語。惟告訴人之指訴係以使被告
      受刑事追訴為目的，且其指訴之內容牽涉其得否塗銷上開抵押權登記，與其利
      害相關，故其所訴是否與事實相符，即有可疑。查依卷附台北縣中和地政事務
      所受理前開土地、建物申請辦理最高限額抵押權登記之相關案卷，其中告訴人
      之印鑑登記證明書係八十四年十一月二十三日核發。經原審向台北市內湖區戶
      政事務所函調該印鑑登記證明申請書，得知該申請書係由告訴人本人於八十四
      年十一月二十三日所申請，有該申請書影本附卷可稽。告訴人雖否認上情，然
      經核對該申請書上告訴人之簽名與卷附之告訴人簽名及於本院調查時當庭所簽
      姓名筆跡相仿，而與被告乙○所簽筆跡全然不似，亦有告訴人及被告兩人當庭
      所簽筆跡分別附卷可按，足資比對；再者，上開印鑑登記證明之申請當事人及
      申請人均為告訴人甲○○本人，並非委託代理人為之，足認告訴人確實係為設
      定抵押權登記，而親往辦理，事證至明。顯然，被告前往辦理最高限額抵押權
      之設定登記，應已得到告訴人之同意。因此，被告辯稱其係徵得告訴人之同意
      後，由告訴人交付
      定登記等語，應符事實。
（四）又不管被告與告訴人間是否有實際債權，如果被告得到告訴人的同意而設定最
      高限額三百萬元之抵押權，因為最高限額抵押權之設定登記本不以債權已經發
      生為必要，從而就此部分亦不構成使公務員登載不實罪；況如前所述，抵押權
      及負擔所應負之義務，不能於事後諉為不知，亦無生損害於告訴人之可言，即
      與偽造文書罪之成立要件不合。
五、綜上所述，被告係徵得告訴人之同意後才辦理最高限額抵押權之設定登記，不管
    其等實際間現在有無債權債務，既無生損害於告訴人之可言，則其製作土地建築
    改良物抵押權設定契約書、土地登記申請書，並使台北縣中和地政事務所承辦之
    公務員將相關事項登載於職務上所掌之土地登記簿及建築改良物登記簿上，即不
    成立刑法第二百十六條、第二百十條及同法第二百十四條之偽造文書罪。從而，
    原審以既然對於被告是否成立偽造文書罪嫌，仍有合理之懷疑存在，而未達於一
    般人均可得確信其為真實之程度，即不能認為被告有罪，而諭知無罪之判決，經
    核洵無違誤。檢察官循告訴人狀請而執陳詞上訴指摘原判決不當，並無理由，應
    予駁回。
據上論斷，應依刑事訴訟法第三百六十八條，判決如主文。
本案經檢察官劉靜婉到庭執行職務。
中      華      民      國    九十二    年      七      月      三      日
                              台灣高等法院刑事第十二庭
                                    審判長法  官  陳  志  洋
                                          法  官  沈  宜  生
                                          法  官  陳  博  志
右正本證明與原本無異。
如不服本判決應於收受送達後十日內向本院提出上訴書狀，其未敘述上訴之理由者並
得於提起上訴後十日內向本院補提理由書（均須按他造當事人之人數附繕本）。
                                          書記官  蔡  佩  珊
中      華      民      國    九十二    年      七      月      四      日


司法院資訊處製作；財團法人民間司法改革基金會備份。
